【裁判字號】    99,訴,210
【裁判日期】    991223
【裁判案由】    確認通行權存在等
【裁判全文】
臺灣臺南地方法院民事判決               99年度訴字第210號
原      告  名度建設股份有限公司
兼  前一人
法定代理人  陳進興
原      告  陳鍾堯
            陳賢美
            陳鍾華
            陳慧美
前六人共同
訴訟代理人  林永發律師
被      告  鄭文裕
            高克勤
前二人共同
訴訟代理人  陳旻沂律師
複  代理人  吳艾黎律師
上列當事人間請求確認通行權存在等事件，經本院於民國99年12
月9日言詞辯論終結，判決如下：
    主      文
原告之訴及假執行之聲請均駁回。
訴訟費用由原告負擔。
    事實及理由
一、原告主張略以：
（一）原告名度建設股份有限公司（以下簡稱名度建設公司）所
      建造之名度金寶塔所使用之土地計有【台南縣關廟鄉○○
      ○段398地號（所有權人名度建設公司）、399地號（所有
      權人名度建設公司）、401地號（所有權人 名度建設公司
      ）、401-4地號（所有權人陳黃菊）、398-5地號（所有權
      人陳黃菊）、同上段398-6地號（所有權人陳黃菊）】6筆
      土地，前揭原告等所有土地其中398-5地號與398-6地號中
      間穿插有道路用地同地段398-4地號為被告等所有， 該路
      地與398-2地號、398-3地號、408-4地號 等產業道路相接
      連，為原告及附近鄉民賴以對外通行之唯一道路。系爭39
      8-4地號土地於民國39年總登記時，其使用分區為 「一般
      農業區」，使用類別「交通用地」；地目：「道」，有土
      地登記第二類謄本可稽，證明該917平方公尺之398-4地號
      土地原來即屬既成道路。迨97年12月5日被告始辦理398-4
      地號土地分割出398-8地號土地（面積8平方公尺）；同年
      12月16日又再自398-4地號土地分割出398-9地號土地（面
      積242平方公尺）；亦即將398-4道路用地分成三筆即：「
      398-4地號（面積667平方公尺）、398-8地號（面積8平方
      公尺）、398-9地號（面積242平方公尺）」，其三筆土地
      地目均仍登記為「道」；使用類別亦均為「交通用地」；
      使用分區亦均為「一般農業區」均無變更。雖台南縣政府
      於98年1月16日召開 「台南縣現有巷道及建築線指示爭議
      事件評議小組」決議認為： 「依據60-80年間之航照圖資
      料研判分割後之398-8及398-9等二筆地號係屬現有巷道；
      而分割後398-4地號土地， 因現地道路已滅失無法明顯判
      讀道路形狀，故認定其非屬現有巷道」顯與實地路況有違
      ，按分割後398-4地號土地，與分割前相同，係與397-1、
      402-l、395-1相連接成6米寬之 既成道路供產業道路南側
      土地鄉○○○○○道路之通路，數十年來從無間斷，此有
      系爭土地附近鄉民62人之陳明狀 及200人連署名冊附另案
      訴願卷可稽。該既成道路自日據時代通行迄今並無間斷，
      更無滅失，台南縣政府評議小組既未勘驗現場路況，對曾
      至現場履勘之台南縣政府工務處承辦人黃喬俊認定系爭地
      號土地為既成道路用地並在會議中主張記明筆錄在卷可稽
      ，然不為小組採用；又關廟鄉公所建設課長楊慶元分別於
      第6次會議（97年9月17日），第7次會議（98年1月16日）
      中力陳系爭地號土地為既成道路用地並建議委員至現場履
      勘，然評議小組則置若罔聞，未予理會。按該評議小組委
      員僅憑受託地主即被告鄭文裕 提供之80年6月13日拍攝之
      航照圖，即泛言為「民國60年～80年之航照圖」其依據即
      有以一年間之航照圖擴充作為前二十年間之航照圖，實有
      違誤。 台南縣政府引用398-4地號土地受託地主提供之測
      量套繪圖並非具有公信力之地政人員專業之測量套繪圖，
      其僅標示屬政府聞闢之產業道路， 但卻忽略由系爭398-4
      地號及397遞地號、402-地號、395-1地號所連接成之非政
      府開闢之6米寬既成道路之存在。該398-4地號土地屬交通
      用地，現有道路除有土地登記第二類謄本可稽外，並為被
      告所自承，此有被告於99年元月15日向台南縣政府工務處
      交通科所提申請書主旨明載：「民所有土地坐落於關廟鄉
      ○○○段398-4地號，地目為道， 使用編定為「交通用地
      」擬設置交通設施（諸如紐澤西護欄）小型貨櫃等，是否
      須向目的事業主管機關申請相關許可」即可證明。被告明
      知398-4地號土地早在數十年前 即已作為當地居民出入往
      來之交通道路，竟假藉設置交通設施名義，於99年元月27
      日上午9時許搬來硬體水泥造之紐澤西護欄， 先破壞告訴
      人所鋪設柏油路面之交通設施後，以紐澤西護欄圍堵告訴
      人名度金寶塔大門口，其行為並非設置交通設施，以紐澤
      西護欄圍堵係在妨礙阻斷告訴人等員工及墓主家眷、居民
      之人車通行。翌日28日又其在道路上再放置貨櫃，目的在
      阻礙人車通行，尤非交通安全設施。台南縣政府答復其申
      請略以「設置非固著活動式交通設施符合交通用地容許使
      用項目『交通設施』項目及免經申請許可使用細目『其他
      交通設施』，爰本案毋須向本府申請使用許可」，其意旨
      係指「設置非固著活動式交通設施符合交通用地容許使用
      項目交通設施，如修造道路或鋪設柏油或水泥路面時，為
      施工期人車一時之行走安全而設置非固著活動式交通設施
      如紐澤西塑膠護欄，始「毋須向本府申請使用許可」，然
      被告挖壞原已鋪好之柏油路面，並非改造或新鋪道路，其
      硬體紐澤西護欄亦非保護人車往來安全，反係妨礙人車往
      來安全，而其目的更係在圍堵告訴人之大門口以圖妨礙原
      告等人員居民之交通往來， 不符合台南縣政府99年1月20
      日府工交字第0990013062號函「毋須向本府申請使用許可
      」之要件。被告竟以此公函搪塞其違法罪責，顯係遁罪之
      藉詞，委不足採（附呈該申請函及台南縣政府公函）。
（二）被告前揭妨礙原告等通行權之事實，有現場相片五張可證
      明。原告名度建設公司於83年間即在系爭土地邊建造名度
      金寶塔牌樓，繼續表見使用系爭之路地至少已有16年之久
      ，揆諸民法第852條規定： 「地役權以繼續並表見者為限
      因時效而取得」，原告對系爭道路用地享有通行地役權；
      又前揭401-4地號、398-5地號、398-6地號 登記所有權人
      陳黃菊係原告名度建設公司法定代理人陳進興之配偶，原
      告陳鍾堯、陳賢美、陳鍾華、陳慧美之母，陳黃菊於二年
      前亡故，其土地所有權由原告陳進興及子女四人繼承取得
      所有權（目前尚未辦妥繼承登記）。陳黃菊早在民國77年
      、83年間即取得前揭土地所有權，並供原告名度建設公司
      使用，亦皆繼續表見使用系爭路地，原告等自然人為其繼
      承人，因繼承關係亦當承受此通行地役權之法律關係。
（三）按「土地因與公路無適宜之聯絡，致不能為通常使用者，
      土地所有人得通行周圍地以至公路」民法第787條第l項著
      有明文。原告等所有前揭土地與公路並無適宜之聯絡，不
      能為通常使用， 必需使用相鄰之系爭既成道路用地398-4
      地號土地始能連接前揭產業道路再聯絡對外公路，揆諸前
      揭法條規定，原告對被告所有系爭既成道路用地享有袋地
      所有人之通行權。被告前揭破壞道路，阻礙通行之行動，
      顯然無視原告通行權之存在，其否定原告通常使用系爭路
      地之事實，使原告對系爭路地之通行權法律關係發生不明
      確之狀態，自有確認系爭路地通行權，及排除妨礙系爭路
      地通行障礙物之必要。又被告雖於訴訟中將系爭路地上之
      妨礙通行權之障礙物即貨櫃屋、水泥造紐澤西護欄遷移，
      惟仍拒絕原告之通行，原告據此提出本件訴訟請求確認系
      爭路地有通行權存在，並請求被告將破壞之路面鋪設回復
      為柏油路面。另原告為預防被告嗣後再度以堆放障礙物在
      系爭路地上妨害原告等之通行權，併請求被告不得在系爭
      土地上堆放障礙物妨害原告等之通行。
（四）聲明：
  1.原告對被告所有坐落台南縣關廟鄉○○○段398-4地號地目
    道、面積471平方公尺土地上如附圖所示Ａ部分土地（以下
    簡稱系爭Ａ土地）有通行權存在。
  2.被告應將前揭土地（即系爭Ａ土地）回復為柏油路面。
  3.被告等不得在前揭土地（即系爭Ａ土地）上堆放任何妨得通
    行之障礙物。
  4.第二項判決原告願供擔保請求宣告假執行。
  5.訴訟費用由被告共同負擔。
二、被告抗辯略以：
（一）系爭土地並非既成道路：
    1.系爭坐落台南縣關廟鄉○○○段398-4地號土地， 業經主
      管機關於98年l月16日召開 臺南縣現有巷道及建築線指示
      爭議事件評議小組第7次會議決議內容略以「本案於97年9
      月17日提送評議之標的地號為分割前之關廟鄉○○○段39
      8-4地號，但系爭地號分別於97年12月5日及97年12月16日
      分割出同段398-8及398-9等2筆地號。依據60年~80年間之
      航照圖資料研判， 分割後之398-8及398-9等2筆地號係屬
      現有巷道；而分割後398-4地號土地， 因現地道路已滅失
      無法明顯判讀道路形狀，故認定其非屬現有巷道。」等語
      ，且聲請人不服上開評議結果，提起訴願，亦業遭決定不
      受理，嗣再經高雄高等行政法院判決駁回其訴。
    2.故系爭398-4號土地確實非屬現有巷道， 則原告仍執土地
      之登記及使用分區資料而主張係屬既有巷道，並謂渠等有
      通行權云云，即顯無理由。
（二）系爭土地亦無地役權之存在，且縱退步得因時效取得，惟
      原告仍不得向被告有所請求：
    1.按最高法院97年台上字第1255號判決意旨略謂「按公用地
      役關係為公法關係。倘私有土地已具有公用地役關係存在
      時，上地所有人之權利行使，固不得違反供公眾使用之目
      的，而排除他天之使用。惟公用地役關係乃以不特定之公
      眾為對象，如係特定之人占有使用特定土地，該占有使用
      人並非不特定之公眾，自無從成立公用地役關係。準此，
      公立學校或機關之建築物占有使用私人土地，其占有人既
      僅為該特定之公立學校或機關，當不能因不特定之民眾獲
      准進入學校或機關建築內，即謂就學校或機關之占有使用
      私人土地已有公用地役關係存在，據以排除土地所有人行
      使物上請求權，或基於不當得利法律關係請求占有人返還
      相當於租金之利得。」。準此，最高法院對於公益性質較
      高之公立學校等機關占用和人土地供出入之民眾使用，尚
      且認為非屬供不特定公眾使用，而得成立公用地役關係；
      則本件原告為私人或其經營之公司，占用系爭土地係為供
      其公司員工及其客戶（即安息寶塔內先人之家屬）所使用
      ，則更非供不特定之公眾使用，故無公用地役關係存在。
    2.本件亦未因時效而取得地役權：
      (1)本件非屬既成道路，已如前述，且原告亦未舉出任何「
        繼續並表見」使用系爭土地作為道路使用之證據，則其
        空言主張因時效而取得地役權云云，自不足採。
      (2)原告略謂其被繼承人陳黃菊早在77年、83年間即取得40
        1-4號等土地之所有權， 原告因繼承關係亦當承受此通
        行地役權之法律關係云云。惟查如前所述，原告並未舉
        證證明陳黃菊及原告等人使用系爭土地之事實，自難僅
        憑享有鄰近土地所有權之事實即謂有使用系爭土地之事
        實。
    3.更何況原告並未占有20年，更無時效取得地役權之可能：
      按民法第769條規定 「以所有之意思，二十年間和平、公
      然、繼續占有他人未登記之不動產者，得請求登記為所有
      人」，第772條則規定 「前五條之規定，於所有權以外財
      產權之取得，準用之。於已登記之不動產，亦同：率此，
      自須有占有20年以上之事實，始有可能因時效取得地役權
      。惟原告既已自認占有僅16年，尚未滿20年，則其主張時
      效取得地役權云云，自非可採。
    4.再者，縱退步認得因時效而取得地役權，惟原告仍不得向
      被告有所請求：
      (1)最高法院60年台上字第1677號判例揭示：上訴人主張因
        時效而取得地役權，既未依法請求登記為地役權人，自
        不能本於地役權之法律關係，而向被上訴人有所請求。
      (2)最高法院63年台上字第1235號判例揭示：地役權固有因
        時效而取得之規定，但依民法第七百七十二條準用民法
        第七百六十九條及第七百七十條之結果，僅使需役地人
        獲有得請求登記為地役權人之權利，在未登記為地役權
        人以前，固無地役權存在之可言，即無依民法第八百五
        十八條準用民法第七百六十七條規定請求排除侵害之餘
        地。
      (3)最高法院68年台上字第2994號判例揭示：依占有事實完
        成時效而取得通行地役權者，固非不可請求地政機關登
        記為通行地役權人，但不動產所有人尚無協同請求登記
        之義務，其未登記為地役權人，尤不能本於地役權之法
        律關係對土地所有人有所請求。
      (4)可見原告縱得依民法第852條規定 而得請求登記為地役
        權人，惟既未登記，則自無地役權之存在，更不能本於
        地役權而主張通行權或請求拆除被告設置之地上物。
（三）原告亦無袋地通行權：
    1.謹呈現場空照圖、地籍圖（附記說明）及現場照月等證物，
      以資證明：
      (1)原告本即另有可通行之道路（如被告所附地籍圖上之紅
        色標示部分），原告主張系爭土地係原告及附近鄉民賴
        以對外通行之唯一道路云云，殊非事實。
      (2)目前原告又大興土木，興築另一條道路而將之指示為「
        臨時出入口」，可見本件更無袋地之可言。
      (3)先前原告設置之第二出入口，則係無權佔用被告之土地
        設置橋樑，被告已提起請求拆除之訴訟（目前繫屬於鈞
        院98年度南簡字第1296號），併此敘明。
    2.依據原告於87年間之「名度金寶塔喪葬設施興辦事業計畫
      書」其動線系統圖顯示， 車子入口係埤子頭段398地號接
      398-6地號，出口為埤子頭段401地號接401-4地號， 而上
      開土地均係原告所有，顯見原告於建設系爭靈骨塔時業已
      另行規劃出入動線，並無形成袋地 而需使用系爭398-4地
      號土地通行之必要，故原告謂就系爭土地有袋地通行權云
      云，自不可採。
（四）系爭土地係原告所有，且非既成道路，則原告欲如何使用
      ，乃係原告之權利。惟原告係因慮及違反行政機關於公法
      上之管制措施（例如違章建築），始向行政機關函詢。亦
      即原告與行政機關往來之函文，僅涉及公法上之關係，而
      不涉及私權之關係，且縱認有所違反（並未違反），也屬
      行政機關是否欲依法拆除之問題，而尚非得由原告主張柝
      除。因此原告於本件執此往來函文而主張，實無理由。
（五）綜上可見，原告謂系爭398-4號土地為既成道路， 且渠等
      有通行地役權、袋地通行權云云，均不足採，其進而請求
      遷移地上物並限制被告行使所有權，自更無理由。
（六）聲明：
    1.原告之訴及假執行之聲請均駁回。
    2.訴訟費用由原告負擔。
三、得心證之理由：
（一）本件原告名度建設公司主張其所建造之名度金寶塔所使用
      土地中之坐落台南縣關廟鄉○○○段398、399地、401、4
      01-4及398-6地號之五筆土地 （以下簡稱名度金寶塔使用
      之土地）為袋地， 必須通行被告所有同地段398-4地號土
      地中如附圖Ａ所示面積89平方公尺之土地（以下簡稱系爭
      Ａ土地）通行產業道路再通行公路，且原告對系爭Ａ土地
      已因時效取得地役權，又系爭Ａ土地亦為既成巷道，然被
      告卻拒絕讓原告通行等情，業據提出土地登記簿謄本、現
      場相片為憑。被告固不爭執不讓原告通行系爭Ａ土地，惟
      以前揭情詞置辯。經查：
    1.按私有土地，若實際已供公眾通行數十年，成為道路，其
      土地所有權縱未為移轉登記，仍為私人所保留，其所有權
      之行使，仍應受限制，應認為已有公用地役關係之存在，
      土地所有人固不得違反供公眾通行之目的而為使用，惟公
      用地役關係之對象，係不特定之公眾，且亦不以有供役地
      與需役地之存在為必要，其本質乃係一公法關係，與私法
      上地役權之性質不同。而民事訴訟法則係當事人得向法院
      訴請以判決保護其私法之權利，故當事人不得本於公用地
      役關係，於民事訴訟請求土地所有人不得有妨害其通行之
      行為，而僅得請求地方政府以公權力加以排除，如有爭議
      應循行政爭訟程序處理之（最高法院86年度台上字第2622
      號判決參照）。本件原告主張系爭Ａ土地係既成道路而本
      於公用地役權，請求通行被告所有系爭Ａ土地，揆諸前揭
      說明，於法無據，為無理由，不應准許
    2.次按依占有事實完成時效而取得通行地役權者，固非不可
      請求地政機關登記為通行地役權人，但不動產所有人尚無
      協同請求登記之義務，其未登記為地役權人，尤不能本於
      地役權之法律關係對土地所有人有所請求，最高法院68年
      台上字第2994號判例參照。本件原告復主張就系爭Ａ土地
      已通行多年有地役權存在，並據以請求通行系爭Ａ土地云
      云，惟按之前揭判例意旨，原告此部分主張縱係屬實，亦
      無理由，不應准許。
    3.復按土地須與公路無適宜之聯絡，致不能為通常使用者，
      土地所有人始得通行周圍地以至公路，且必須擇其周圍地
      損害最少之處所及方法為之， 民法第787條第l、2項定有
      明文。本件原告主張名度金寶塔所使用之原告土地係公路
      無適宜聯絡致不能為通常使用之袋地云云，為被告所否認
      。查：
      (1)名度金寶塔所使用之土地，除得使用其牌樓所在地旁之
        系爭Ａ土地通行至道路外，名度金寶塔目前尚於系爭Ａ
        土地西側不遠處設有臨時入口處之指示牌，該通路經水
        利局所有台南縣關廟鄉○○○段402及402-1地號土地，
        路寬約6公尺，可行駛大客車， 業據本院至現場履勘查
        明，有本院99年3月29日勘驗測量筆錄可稽 （本院卷第
        73頁），復有空照圖、地籍圖、現場相片附本院卷第58
        頁至63頁可資佐證。
      (2)名度金寶塔所使用之土地北側長達百公尺以上均隔僅數
        公尺寬之排水溝即可通行現供眾人通行之既成道路，其
        中一處現正由原告在排水溝上加蓋通行（以下簡稱系爭
        排水溝上通路），該通路寬度亦可行駛大客車，亦有空
        照圖、地籍圖、現場相片附本院卷第58頁至63頁可稽。
        則名度金寶塔所使用之土地縱係袋地，其通行公路最近
        且損害周圍鄰地最少之處及方法，應係於其北側排水溝
        上加蓋通路供通行，而非通行系爭Ａ土地。
      (3)綜上，名度金寶塔所使用之土地，已難認係與公路無適
        宜聯絡致不能為通常使用之袋地；且縱係袋地，系爭Ａ
        土地亦非對周圍鄰地損害最少之處及方法。
    4.綜上所述，原告依公用地役權、時效取得地役權及袋地通
      行權之關係，請求確認就被告所有系爭Ａ土地有通行權存
      在，均乏依據，並無理由。
（二）結論：原告請求【1.原告對被告所有坐落台南縣關廟鄉○
      ○○段398-4地號地目道、面積471平方公尺土地上如附圖
      所示Ａ部分土地（以下簡稱系爭Ａ土地）有通行權存在。
      2.被告應將前揭土地（即系爭Ａ土地）回復為柏油路面。
      3.被告等不得在前揭土地（即系爭Ａ土地）上堆放任何妨
      得通行之障礙物。】，為無理由，應予駁回。又原告之訴
      既經駁回，其假執行之聲請，即失所附麗，應併予駁回。
四、本件判決基礎已臻明確，兩造其餘攻擊防禦方法，經本院審
    酌後，核與判決不生影響，無逐一論駁之必要，併此敘明。
五、據上論結，原告之訴為無理由，依民事訴訟法85條第1項前
    段、第78條，判決如主文。
中    華    民    國    99    年    12    月    23    日
                        臺灣臺南地方法院民事第二庭
                                法  官  王 獻 楠
上為正本，係照原本作成。
如不服本判決，應於本判決送達後20日內提出上訴狀（須按他造
當事人之人數附繕本）。如委任律師提起上訴者，應一併繳納上
訴審裁判費。
中    華    民    國    99    年    12    月    23    日
                                書記官  李 鎧 安

司法院資訊處製作；財團法人民間司法改革基金會備份。
